【裁判字號】    92,上,56
【裁判日期】    920730
【裁判案由】    損害賠償
【裁判全文】
臺灣高等法院高雄分院民事判決  九十二年度上字第五六號
      上  訴  人  旺聖營造有限公司
      法定代理人  甲○○
      訴訟代理人  丙○○
                  高慶福律師
      被  上訴人  高雄市政府警察局  設高雄市前金區○○○路二六０號
      法定代理人  乙○○      .
      訴訟代理人  康清敬律師
右當事人間請求損害賠償事件，上訴人對於中華民國九十二年一月二十四日臺灣高雄
地方法院九十一年度訴字第一九五０號第一審判決提起上訴，本院判決如左：
      主      文
上訴駁回。
第二審訴訟費用由上訴人負擔。
      事實及理由
一、本件上訴人主張，被上訴人所屬之三民第二分局莊敬派出所，於九十一年三月間
    以統包方式對外辦理辦公廳舍新建工程之招標作業，並製定工程採購投標須知，
    供投標廠商依循，嗣被上訴人於九十一年三月二十一日召開評選委員會評選後，
    上訴人因獲評選總成績第一名，因而獲得系爭工程之承攬權利。詎被上訴人竟於
    隔日九十一年三月二十二日以函文通知上訴人之得標資格業已遭撤銷，其所據理
    由無非係以決標後，方發現上訴人投標文件中之共同投標協議書未經公証或認証
    ，不符合投標須知第十條第五款之規定，依據政府採購法第五十條第二項規定應
    予撤銷決標云云。惟依該投標須知內容觀之，被上訴人僅得在投標廠商違反第二
    十三條或第二十四條之規定時，始得撤銷已決標之廠商資格，且政府採購法亦未
    有何規定投標文件中之共同投標協議書若未經公証或認証，即應予以撤銷決標，
    又依該投標須知第二十三條第一款規定：「未於規定期限內至本機關辦理証件正
    本核對手續」，始得撤銷得標情形以觀，可知得標廠商於投標文件中如有文件欠
    缺之情形，被上訴人應事先通知得標廠商於期限內補正，如未於期限內補正時，
    被上訴人方得依該規定撤銷決標，況被上訴人在決標當日進行資格廠商審查時，
    早知上訴人投標之文件中，並未附具共同投標協議書之公證或認證文書，惟仍認
    為上訴人投標資格無誤，並送交評選委員會進行評選，顯見被上訴人認為系爭瑕
    疵係可以補正。是被上訴人撤銷上訴人得標行為因不合法而不生效力，兩造間就
    系爭工程之承攬契約仍然存在，而系爭工程已由被上訴人另發包由訴外人信福營
    造有限公司得標承作，因此上訴人已無法再依兩造間之承攬契約施做系爭工程，
    依民法第二百二十六條第一項規定，此乃屬於可歸責於被上訴人之事由，致給付
    不能，自應負損害賠償責任，本件上訴人工程之利潤乃為總工程造價之百分之十
    ，而系爭工程造價為二千三百四十萬零十五元，上訴人爰依前揭規定，請求被上
    訴人應賠償上訴人所受之損失及所失利益共計二百三十四萬元等語。經原審為上
    訴人敗訴之判決，上訴人於本審上訴聲明：(一)原判決廢棄。(二)被上訴人應給付上
    訴人二百三十四萬元，及自起訴狀繕本送達之翌日起，至清償日止，按年息百分
    之五計算之利息。(三)上訴人願供擔保，請准予宣告假執行。(四)第一、二審訴訟費
    用由被上訴人負擔。
二、被上訴人則以(一)依據九十一年一月十六日修正之政府採購法第七十四條規定：「
    廠商與機關關於招標、審標、決標之爭議，得依本章規定提出異議及申訴。」並
    將原條文之但書部分加以刪除。又將同法第八十三條修正為「審議判斷，視同訴
    願決定。」顯是將招標、審標、決標之爭議之救濟制度，限制於依政府採購法之
    異議及申訴制度，且將異議、申訴之審議判斷視同是訴願決定。則本件上訴人自
    不能循民事訴訟程序請求救濟。(二)按系爭工程之招標投標須知第拾條第五款規定
    ：「共同投標協議書內容應符合「共同投標辦法」第十條規定，並以中文書寫。
    」，又依「共同投標辦法」第十條之規定：「共同投標廠商投標時應檢附由各成
    員之負責人或其代理人共同具名，且經公證或認證之共同投標協議書，載明下列
    事項，於．．．」，即明定投標時應檢附之共同投標協議書，必須經「公證或認
    證」，如係未經公證或認證之共同投標協議書，自不符合招標文件之規定。又政
    府採購法第五十條第一項第二款明定：「投標文件內容不符合招標文件之規定，
    經機關於開標前發現者，其所投之標應不予開標；於開標後發現者，應不決標予
    該廠商。」、同法條第二項規定：「決標或簽約後發現得標廠商於決標前有前項
    情形者，應撤銷決標、終止契約或解除契約，並得追償損失。」。本件上訴人投
    標系爭工程時，其投標文件中之共同投標協議書，從未經公證或認證，乃為不爭
    之明確事實，且此乃屬不得補正之事由，上訴人以不符合招標規定之文件內容投
    標，雖有經評選決標，惟被上訴人於決標後當日下午發現前揭情形後，即立刻電
    話口頭告知上訴人撤銷決標，並於次日正式函文予上訴人，是被上訴人所為之撤
    銷決標係依照政府採購法之規定而為，並無違法或不當，上訴人自無所謂之得標
    權，上訴人既然遭依法撤銷決標，自不能與被上訴人簽立工程合約承攬系爭工程
    ，故兩造間並無契約關係存在，被上訴人對於上訴人亦無其他任何債務需履行或
    給付，上訴人基於債務不履行之法律關係向被上訴人請求賠償損害，顯無理由等
    語資為抗辯，其於本審答辯聲明：如主文所示。
三、兩造不爭執之事項：
  (一)被上訴人所屬之三民第二分局莊敬派出所，於九十一年三月間依政府採購法之相
    關規定，對外辦理辦公廳舍新建工程之招標作業，並製定採購投標須知供投標廠
    商依循，嗣被上訴人於九十一年三月二十一日召開評選委員會評選後，上訴人因
    獲評選總成績第一名，因而獲得系爭工程之承攬權利。惟被上訴人於隔日即九十
    一年三月二十二日以函文通知上訴人之得標資格業已遭撤銷，其所據理由乃以決
    標後，發現上訴人投標文件中之共同投標協議書未經公証或認証，不符合投標須
    知第十條第五款之規定，依據政府採購法第五十條第二項規定應予撤銷決標。
  (二)被上訴人於九十一年三月二十一日進行資格標審查，嗣交由評選委員會進行評選
    時，上訴人當時所附之投標文件中，確實未提出該共同投標協議書業經公證或認
    證之證明文件。
  (三)被上訴人辦理系爭工程之決標事宜，其程序乃先由被上訴人機關之承辦人員，針
    對投標廠商之資格、投標文件，先進行初步之資格審查，廠商資格確認無誤後，
    再交由七名專業人士所組成之委員會進行評選，評選成績第一名者即可得標。被
    上訴人撤銷上訴人之得標資格後，另已將系爭工程交由原評選成績為第二名之訴
    外人信福營造有限公司得標承作。
四、上訴人是否得提起本件民事訴訟﹖
    按公共工程契約係以主辦機關之招標行為為要約之引誘，廠商之投標行為為要約
    ，而最後之決標乃主辦機關之承諾，其法律性質乃屬政府機關與廠商基於平等地
    位所進行之之私經濟行為，與統治權無關，政府採購法之制定，乃為使政府採購
    制度能愈趨於公平、公開、效率，而對於採購程序有所規範，惟仍無礙於採購行
    為乃係私經濟行為之認定，故廠商與機關間關於招標、審標、決標之爭議，雖得
    依政府採購法相關規定提起異議、申訴等救濟管道，惟若關於政府採購之履約或
    驗收爭議（其中自然包括因而衍生之損害賠償問題），則應循民事爭訟途徑解決
    ，政府採購法第一條、第五十條第二項、第七十四條暨其修正理由，及最高法院
    九十年台上字第一三六八號判決、行政院公共工程委員會（八九）工程法字第八
    九○二三七四一號函文、法務部（90）法律字第○○二一○六號函文均可參照。
    經查：本件上訴人據以請求者，乃係主張兩造間之工程合約已經合法成立，被上
    訴人嗣後之撤銷決標意思表示並不合法，上訴人爰依民法第二百二十六條規定請
    求被上訴人應負債務不履行之損害賠償責任等語，是上訴人乃係以民法相關規定
    為請求權基礎，訴請被上訴人損害賠償，應屬爭執兩造究否應予履約，暨其衍生
    之損害賠償問題，屬於民事事件，普通法院自應依法予以審判。至於被上訴人撤
    銷上訴人得標決定是否合法等決標爭議，僅係其前提問題，普通法院亦可獨立審
    酌，並無礙於本件係私法事件之認定，是上訴人自得循民事訴訟程序以求救濟。
五、被上訴人以上訴人所提出之共同投標協議書未經公證或認證為由，依據政府採購
    法第五十條第二項撤銷上訴人得標之決定是否合法？
  (一)按依據被上訴人頒布之系爭工程採購投標須知第拾條第五款規定：『共同投標協
    議書內容應符合「共同投標辦法」第十條規定，並以中文書寫。』，又依「共同
    投標辦法」第十條規定：「共同投標廠商於投標時應檢附由各成員之負責人或其
    代理人共同具名，且經公證或認證之共同投標協議書，載明下列事項，於得標後
    列入契約．．．」等規定，可知上訴人於參與系爭工程之投標作業時，若有與其
    他廠商共同參與投標，即應檢附共同投標協議書，載明前揭規定內容，並經相關
    單位進行「公證或認證」後提出，如係未經公證或認證之共同投標協議書，則其
    投標文件內容，自不符合前揭招標辦法之規定。
  (二)又按「投標文件內容不符合招標文件之規定，經機關於開標前發現者，其所投之
    標應不予開標；於開標後發現者，應不決標予該廠商。」、「決標或簽約後發現
    得標廠商於決標前有前項情形者，應撤銷決標、終止契約或解除契約，並得追償
    損失。」，政府採購法第五十條第一項第二款、第二項前段分別定有明文。經查
    ：被上訴人於九十一年三月二十一日辦理系爭工程之決標事宜時，評選委員會雖
    評選上訴人為第一名而得標，惟當天下午被上訴人承辦人員吳金峰發現上訴人參
    與投標之共同投標協議書未經公證或認證，即以電話通知上訴人，被上訴人內部
    經審酌後，因認上訴人此等情形與政府採購法第五十條第一項第二款相符，依法
    不能補正，而於次日發文撤銷上訴人得標資格。被上訴人於九十一年三月二十七
    日召集第二次評選會議，並通知上訴人到場表示意見，同時建請評選委員追認該
    撤銷決標之決定，出席委員決議建請被上訴人函詢行政院公共工程委員會撤銷決
    標部分是否合乎政府採購法規定，嗣經公共工程委員會九十一年四月一日以傳真
    信函指示被上訴人應本於權責自行核處，故被上訴人復於九十一年四月九日召集
    第三次評選會議，評選委員決定追認被上訴人撤銷上訴人得標之決定，並由原評
    選第二名之信福營造有限公司得標等情，業據證人吳金峰到庭證述綦詳，並有高
    雄市政府警察局三民第二分局莊敬派出所辦公廳舍新建工程三次評選會議記錄三
    份在卷可稽。經核，共同投標協議書未經公證或認證，乃不符合被上訴人招標文
    件之規定，其屬政府採購法第五條第一項第二款所規範之情形，觀諸前揭法文甚
    明，且同條第二項規定政府機關於決標後一旦發現有前項各款情形時，即應撤銷
    得標廠商之決標，並未賦予政府機關有何通知補正之權限，是被上訴人依法撤銷
    上訴人得標之資格，其程序並無違法瑕疵可言，其撤銷決定應屬合法。
六、上訴人主張共同投標協議書未經公證或認證之瑕疵，應可補正，是否有理？
  (一)上訴人主張系爭瑕疵應可補正，無非係以：上訴人在決標日前已辦妥共同投標
    協議書之認証，僅未於投標文件中附具該認證書而已另依被上訴人製定之「採
    購投標須知第四十條第四款規定，招標公告訂有得共同投標時，廠商仍得單獨投
    標，採取二家以上廠商以共同投標方式承攬者，得標後並應共同具名簽約共負工
    程契約責任，本件上訴人係單獨投標方式參與投標，依上開「：：：得標後，並
    應共同具名簽約共負工程責任之規定，顯見未經認證之「共同投標協議書」於得
    標後，得依上述規定提出補正認證且依系爭工程採購投標須知第二十四條第一
    款規定：「未於規定期限內至本機關辦理証件正本核對手續」者，被上訴人始得
    撤銷得標情形以觀，可知上訴人於投標文件中如有文件欠缺之情形，被上訴人應
    事先通知得標廠商補正況被上訴人於決標當日進行廠商資格審查時，早已發現
    上訴人有前揭文件之欠缺，其既仍交付予評選委員會審查，可知該瑕疵即可補正
    云云。
  (二)經查：上訴人在九十一年三月二十一日系爭工程評選決標前，根本尚未辦妥共同
    投標協議書之認證，上訴人所提出之認證書（一審卷第二十八頁），乃係決標當
    日下午，經被上訴人通知其投標文件有前揭瑕疵後，方於隔日即三月二十二日委
    託民間公證人事務所辦理認證乙情，業據被上訴人提出李溪芬事務所認證卷宗乙
    份在卷可稽（一審卷第九十六頁），上訴人嗣後於本院言詞辯論時亦自認，係於
    九十一年三月二十二日始委託民間公證人辦理認證，而非於三月二十一日決標日
    前已辦理認證之事實。
  (三)按該採購投標須知第四十條第四款之真意，係指招標公告訂有得共同投標時，欲
    共同承攬者，得共同投標，俟得標後共同具名簽約共負工程契約之責任，而欲單
    獨承攬仍可單獨投標，並非謂欲共同承攬者，得由其中一人單獨投標，俟得標後
    始由欲共同承攬者共同具名簽約共負工程契約之責任，上訴人對該款規定顯有誤
    解，且依卷內被上訴人提出之文件亦可見上訴人自始即與訴外人王騰建築師事務
    所共同投標，而非上訴人單獨投標，此種情形，自應於投標時即出具經認證之共
    同投標協議書，並於得標後共同具名簽約共負工程責任，而非可先單獨投標，而
    於得標後，始由上訴人共同具名簽約共負工程責任，並補提經認證之「共同投標
    協議書」。
  (四)又系爭工程採購投標須知第二十四條第一款規定之情形，乃指投標文件正本核對
    之問題，亦即若廠商投標之文件僅提出影本，則被上訴人會通知廠商攜帶正本前
    來核對二者是否相符，而本件上訴人則是自始均未提出共同投標協議書之認證或
    公證文件，並未有任何須補正核對之問題，與該款規定情形有別，上訴人此部份
    之主張自難採取。
  (五)末上訴人主張，被上訴人於進行廠商資格審查時，早已發現上訴人有前揭文件之
    欠缺，仍交付予評選委員會審查，可知該瑕疵確可補正，並聲請訊問證人呂道齡
    云云。惟查：證人呂道齡於一審九十二年一月八日庭訊時，經上訴人訴訟代理人
    訊以「當時針對原告（上訴人）協議書未經公證乙事，業務單位有無提出討論？
    」，雖證稱：「當天在主持人進場前，業務單位私底下有討論。」等語，惟證人
    經被上訴人訴訟代理人進一步詢問以「針對協議書未經公證乙事有多少人在討論
    ？證人當時所在的位置距離資格審查人員多遠？」等問題時，即支吾其詞，並以
    不耐之口氣避重就輕回答「我所在的位置距離資格審查人員多遠，看錄影帶就知
    道了」等語，此有一審九十二年一月八日言詞辯論筆錄在卷可按，是證人證詞之
    真實性已令人懷疑！況誠如上述，「共同投標協議書」未經認證，其能否補正乃
    屬法令有否授權被上訴人為之之法律問題，依政府採購法第五十條第二項、政府
    採購法施行細則第六十條規定，均未授權被上訴人於此種情形，有允許上訴人補
    正之空間，則被上訴人業務人員私下是否曾經知悉乙節，即與本案無所牽涉，上
    訴人此部份之主張亦難採取。
七、綜上所述，本件被上訴人所為之撤銷決標決定，既係依照政府採購法、系爭工程
    採購投標須知、及共同投標辦法之規定所為，並無違法或不當，上訴人自無所謂
    之得標權，故兩造間並無契約關係存在，被上訴人對於上訴人亦無任何債務須履
    行或給付可言，從而，上訴人基於債務不履行之法律關係請求被上訴人賠償損害
    ，即無理由，原審連同其假執行之聲請予以駁回，並無不當，上訴意旨求予廢棄
    改判，為無理由，應予駁回。
八、本件事證已明，兩造其餘攻擊防禦方法與判決之結果不生影響，爰不予論述。
九、據上論結，本件上訴為無理由，依民事訴訟法第四百四十九條第一項、第七十八
    條，判決如主文。
中      華      民      國    九十二    年      七      月    三十      日
                                      臺灣高等法院高雄分院民事第五庭
~B1審判長法官  蔡明宛
~B2法      官  林健彥
~B3法      官  黃科瑜
右為正本係照原本作成。
如對本判決上訴，須於判決送達後二十日內向本院提出上訴狀，其未表明上訴理由者
，應於上訴後二十日內向本院提出上訴理由書（均須按他造當事人之人數附繕本）。
上訴時應提出委任律師或具有律師資格之人之委任狀，並依附註條文規定辦理。
中      華      民      國    九十二    年      八      月      四      日
~B法院書記官  蘇恒仁
附註：
民事訴訟法第四百六十六條之一：
對於第二審判決上訴，上訴人應委任律師為訴訟代理人，但上訴人或其法定代理人具
有律師資格者，不在此限。
上訴人之配偶、三親等內之血親、二親等內之姻親，或上訴人為法人、中央或地方機
關時，其所屬專任人員具有律師資格並經法院認為適當者，亦得為第三審訴訟代理人。
第一項但書及第二項情形，應於提起上訴或委任時釋明之。
                                                                   Ａ


司法院資訊處製作；財團法人民間司法改革基金會備份。
